最高法院刑事判決　　　　　　　九十四年度台上字第七八六號
　　上　訴　人　庚○○
　　　　　　　　　　　　戶籍地：台灣省台北縣中和市○○路
　　　　　　　　　　　　79號.
　　　　　　　　　　　　美國住.
　　　　　　　　　　　　109.
　　　　　　　　　　　　N.Y.
　　　　　　　　　　　　送達代收人：曾習賢律師
　　　　　　　　丙○○
　　上 列一 人
　　選任辯護人　李宜光律師
　　　　　　　　谷湘儀律師
　　上　訴　人　甲○○
　　　　　　　　　　　　13弄.
　　　　　　　　丁　○
　　　　　　　　己　○
　　上列二人共同
　　選任辯護人　葉宏基律師
　　上　訴　人　乙○○
　　選任辯護人　沈惠珠律師
　　上　訴　人　辛　○
　　　　　　　　　　　　弄2號.
　　　　　　　　戊○○
　　上 列一 人
　　選任辯護人　李平義律師
　　　　　　　　楊美玲律師
　　　　　　　　吳春美律師
上列上訴人等因違反證券交易法等罪案件，不服台灣高等法院中
華民國九十二年十一月二十五日第二審更審判決（八十九年度重
上更(三)字第八四號，起訴案號：台灣台北地方法院檢察署八十一
年度偵字第二一一四三、二一一四四、二一三七０、二一五六四
、二一五六五、二一七四八、二二二三五、二二三００、二二四
八九、二二九六四號），提起上訴，本院判決如下：
    主  文
原判決關於庚○○違反修正前證券交易法第一百五十五條第一項
第三款及丙○○部分均撤銷，發回台灣高等法院。
其他上訴駁回。
    理  由
壹、發回（庚○○違反修正前證券交易法第一百五十五條第一項
第三款及丙○○）部分：
本件原判決認上訴人庚○○、丙○○共同有其事實欄八所載之意
圖抬高厚生橡膠股份有限公司股票（下稱厚生股票）之交易價格
，互為通謀，以約定價格於丙○○出售厚生股票時，使庚○○同
時為購買之相對行為及拉抬厚生股票股價之行為，因而撤銷第一
審關於庚○○、丙○○上開部分科刑之判決，改判依牽連犯關係
，適用民國七十七年修正公布之證券交易法（下稱修正前證券交
易法）第一百五十五條第一項第三款、第一百七十一條從一重均
論處庚○○、丙○○共同違反對於在證券交易所上市之有價證券
，不得有意圖抬高集中交易市場某種有價證券之交易價格，與他
人通謀，以約定價格於自己出售有價證券時，使約定人同時為購
買之相對行為之規定罪刑。固非無見。
惟查：（一）、有罪判決書所記載之犯罪事實，為論罪科刑適用
法律之基礎，故凡於適用法律有關之重要事項，必須詳加認定，
明確記載，然後於理由內敘明犯罪事實所憑之證據及認定之理由
，始足為適用法律之依據。若事實未有此記載，而理由加以說明
，為理由失其依據之矛盾；如事實有此記載，理由未予說明，則
為理由不備，按諸刑事訴訟法第三百七十九條第十四款規定，其
判決當然為違背法令。原判決於理由以丙○○、證人周克律、馬
寶琳、林榮記、葉哲慧等人於法務部調查局北部地區機動工作組
（下稱調查局北機組）之供述，認定庚○○、丙○○有於八十一
年五月十六日先由丙○○在公開市場賣出厚生股票二千張由庚○
○承買，另外私下不經交易市場以每股新台幣（下同）六十二元
轉讓二千張厚生股票予庚○○，嗣接續於同月二十日再私下以每
股七十元轉讓四千張厚生股票予庚○○，以利庚○○操縱拉抬厚
生股票之股價，此部分二人所為係違反八十九年七月十九日修正
前證券交易法第一百五十五條第一項第三款操縱股價之相對行為
罪，依同法第一百七十一條論罪科刑（原判決第二十七頁第五行
至第三十頁第十行）。但於事實欄僅記載庚○○、丙○○於八十
一年五月十五日達成協議丙○○先在公開交易市場賣出二千張厚
生股票而由庚○○承買，再私下不經交易市場以每股六十二元轉
讓二千張厚生股票予庚○○，即由丙○○囑葉哲慧攜二千張厚生
股票交予庚○○，又於同月二十日丙○○囑葉哲慧攜四千張厚生
股票交予庚○○，並未明確記載丙○○有於八十一年五月十六日
先經由公開交易市場賣出二千張厚生股票由庚○○承買，及係於
同日囑葉哲慧攜二千張厚生股票交予庚○○，致此部分理由之論
述已失其依據，已有判決理由矛盾之違法。（二）、按犯一罪而
其方法或結果之行為犯他罪名者，為牽連犯，應從一重處斷。所
謂從一重處斷，依刑法第三十五條規定，應就所犯之數罪中，擇
其所犯法條之本刑最重之一罪處罰，若所犯法條相同，而可就其
構成要件之基本犯罪區別其輕重者，仍應以其基本犯罪之本刑最
重者處罰，倘所犯各罪輕重相等者，則審酌犯罪情節，擇一處斷
。而證券交易法第一百五十五條第一項第三款至第六款係對於操
縱股價所為之禁止規定，違反上開禁止規定者，應依同法第一百
七十一條論處。行為人違反證券交易法第一百五十五條第一項所
列各款，其數行為間如具有牽連關係時，自應依上開說明擇一重
處斷。原判決事實認定丙○○、庚○○基於意圖抬高厚生股票之
交易價格，互為通謀，以約定價格由丙○○出售厚生股票八千張
，使庚○○同時為購買之相對行為，再由庚○○以他人名義對厚
生股票，連續以高價買入或低價賣出，使厚生股票於八十一年五
月十六日至同年九月八日間股價自七四‧五元，拉抬至三七０元
等情。於理由則以庚○○、丙○○共同有違反修正前證券交易法
第一百五十條、第一百五十五條第一項第三款、第四款之規定，
應成立同法第一百七十一條、第一百七十七條第一款之罪，所犯
上開各罪間有方法結果之牽連關係，應從一重之同法第一百七十
一條之罪處斷，即從違反修正前證券交易法第一百五十五條第一
項第三款之規定處斷（原判決第七十四頁第三行至第七行）。但
庚○○、丙○○二人共同有違反修正前證券交易法第一百五十五
條第一項第三款、第四款之規定，固均應成立同法第一百七十一
條之罪，但此二罪間如何認係以違反同法第一百五十五條第一項
第三款之規定為重，原判決未說明其理由，已屬理由不備，且依
原判決認定之事實，似以拉抬厚生股票股價違反同法第一百五十
五條第一項第四款之情節較重，原判決併有適用法則不當之違法
。以上，或係庚○○、丙○○上訴意旨所指摘，或為本院得依職
權調查之事項，應認原判決關於庚○○違反修正前證券交易法第
一百五十五條第一項第三款及丙○○部分仍均有撤銷發回更審之
原因。原判決就丙○○不另諭知無罪部分，基於審判不可分原則
，應併予發回。
貳、駁回（庚○○違反修正前證券交易法第一百五十五條第一項
第一款及甲○○、丁○、己○、乙○○、辛○、戊○○）部分：
按刑事訴訟法第三百七十七條規定，上訴於第三審法院，非以判
決違背法令為理由，不得為之。是提起第三審上訴，應以原判決
違背法令為理由，係屬法定要件。如果上訴理由書狀並未依據卷
內訴訟資料，具體指摘原判決不適用何種法則或如何適用不當，
或所指摘原判決違法情事，顯與法律規定得為第三審上訴理由之
違法情形，不相適合時，均應認其上訴為違背法律上之程式，予
以駁回。
一、關於庚○○違反修正前證券交易法第一百五十五條第一項第
一款部分：
本件原判決認定上訴人庚○○有其事實欄八所載之另行起意違約
不交割之犯行，已詳述其所憑之證據及認定之理由。對於庚○○
辯稱：修正前證券交易法第一百五十五條第一項第一款之犯罪主
體應為證券經紀商，而非一般投資人等語，認係空言飾詞，不足
採信，已依調查所得之證據資料詳加指駁及說明。因而撤銷第一
審關於此部分科刑之判決，改判論處庚○○修正前證券交易法第
一百五十五條第一項第一款、第一百七十一條罪刑。從形式上觀
察，原判決並無違背法令情形存在。庚○○仍表不服，提起上訴
，其上訴意旨略以：原判決認定庚○○委託丙種經紀人買賣股票
，丙種經紀人再委託哪家證券商買賣及如何交割，均非庚○○所
能知悉，倘有違約交割，違約者應係證券經紀商，而非一般投資
人，原判決自有不適用法則及適用法則不當云云。惟上市有價證
券之買賣，應於證券交易所開設之有價證券集中交易市場為之。
而於有價證券集中交易市場為買賣者，在會員制證券交易所限於
會員；在公司制證券交易所限於訂有使用有價證券集中交易市場
契約之證券自營商或證券經紀商，證券交易法第一百五十條前段
、第一百五十一條分別定有明文。目前「臺灣證券交易所股份有
限公司」係屬公司制證券交易所，依上開法條規定，得於有價證
券集中交易市場為上市股票之買賣者，固限於訂有使用有價證券
集中交易市場契約之證券自營商或證券經紀商。庚○○雖非證券
自營商或證券經紀商，不能直接在集中交易市場報價，然其利用
證券自營商或證券經紀商不知情之職員，轉向集中交易市場報價
，經有人承諾接受而不履行交割，且違約金額計達買進十三億五
千三百三十六萬一千零六十七元、賣出一億五千四百二十六萬元
，顯然足以影響市場秩序。原判決因認庚○○違反修正前證券交
易法第一百五十五條第一項第一款之規定，依同法第一百七十一
條論處罪刑（處有期徒刑一年），並無未合。是庚○○上訴意旨
所指，係就原判決已於理由內說明之事項，徒憑己見，任意指摘
為違法，揆上揭說明，此部分上訴為違背法律上之程式，應予駁
回。
二、甲○○、丁○、己○、乙○○、辛○、戊○○部分：
本件原判決認定上訴人甲○○、丁○、己○、乙○○、辛○、戊
○○有其事實欄二、三、五、七、八所載之以丙種墊款方式（丁
○為票貼）提供資金並出力與庚○○共同拉抬厚生股票之犯行，
均適用修正前證券交易法第一百七十一條及其他相關法律論處罪
刑，已詳述其所憑之證據及認定之理由。並就甲○○辯稱：因工
作範圍、性質均聽命於庚○○，縱受其指示聯絡金主，亦為工作
業務所需，實難以對其買賣係在投資或炒作做明確之辨別；丁○
辯稱：伊任職真誼證券股份有限公司（下稱真誼證券公司），未
實際參與公司股票交割業務，庚○○為股市大戶，真誼證券公司
為提高對庚○○之服務品質，才推派伊為庚○○統籌處理股票買
賣喊盤下單事宜，此乃伊在公司任職執行業務之正當行為；己○
辯謂：伊為幫助胞弟丁○之業績，遂提供謝桂英等人之帳戶給真
誼證券公司，不知係供庚○○使用。且伊僅以票貼轉取利息，係
由丁○票貼給庚○○，不足部分再轉向伊票貼，伊認屬鐵票，不
問何客戶即票貼，非係專為幫助庚○○始予票貼；乙○○辯以：
伊僅係受己○僱用之會計，依己○之指示，處理調度資金之聯絡
事宜，伊工作內容並無必要了解己○調度資金之用途與去向，且
己○請伊提供人頭戶供其使用，礙於情面及鞏固營生，方提供帳
戶予己○使用，實無從知悉該帳戶將作為非法炒作之用途；辛○
辯稱：庚○○在金圓環證券股份有限公司（下稱金圓環證券公司
）買賣股票，因股市低迷，伊始借與資金及人頭帳戶，庚○○並
自行辦理交割，伊無法幫助其炒作，且伊常在國外，不可能與庚
○○共犯云云；戊○○辯謂：伊與庚○○認識多年，因庚○○經
濟困難，乃向伊調借五千萬元，雙方僅止於單純借貸關係各云云
，認皆係空言飾詞，不足採信，亦依調查所得之證據資料詳加指
駁及說明。從形式上觀察，原判決並無違背法令情形存在。甲○
○上訴意旨略謂：伊對庚○○買賣厚生股票事宜既未參與，亦不
知情，並無犯意之聯絡，僅於庚○○在證券公司買賣股票行為完
畢後，在依庚○○指示下為記帳、處理支票簽發等雜事，原判決
並未於理由中說明有何積極證據足認伊為共犯，僅以伊與庚○○
關係密切，幫庚○○隱匿證據等，即認伊為共同正犯，其採證違
背證據法則云云。惟查：原判決於理由欄以甲○○自白為庚○○
處理買賣股票帳務，聯絡乙○○等人提供資金予庚○○從事丙種
墊款買賣股票，或開立支票支付丙種金主之差額，核與丙○○所
述相符，且於庚○○違約交割案發後，企圖為庚○○隱匿帳冊、
交割單等證物，因認其應對庚○○拉抬厚生股票股價行為非但知
情，且有犯意聯絡與行為分擔，而為共同正犯，此部分所為論斷
，並無採證違背證據法則之違法可言。丁○、己○共同上訴意旨
略稱：依庚○○及甲○○於調查局北機組調查時所供庚○○與真
誼證券公司間股票交易方式，係以「全額墊款」或「貼現帳」方
式，即由真誼證券公司先墊付庚○○買進股票之款項，次日再由
庚○○以賣出股票所得款項計算盈虧，加計一日利息，原判決認
伊二人以「丙種墊款」方式融資予庚○○，已有違誤，且庚○○
在真誼證券公司使用人頭戶下單購買之股票非僅侷限於厚生股票
，又庚○○決定購買厚生股票之數量、價格，均在交易之前一日
早已決定，伊二人根本不可能幫助庚○○或與之共謀炒作厚生股
票，原判決僅以己○提供人頭戶即率認共謀炒作厚生股票，顯有
判決不備理由之違誤。乙○○上訴意旨略以：伊受僱於己○為資
金調度工作，就己○之借貸予庚○○資金，並無違法性認識，且
僅屬幫助己○，原審未調查伊如何知悉曾莉蕙等三人為庚○○雇
員、庚○○向己○借款用途係為炒作厚生股票、己○有參與炒作
厚生股票等情，即以推測方式，認定伊已知悉己○參與庚○○炒
作厚生股票之事實，而認伊為共同正犯，顯有適用法則不當；又
陳瑞玲帳戶內買賣股票之交易紀錄為空白，原審並未調閱林秀玲
帳戶內買賣厚生股票之全部交易紀錄，遽認伊提供上開二人之人
頭戶予己○，意在提供予庚○○炒作厚生股票之用，亦有應於審
判期日調查之證據未予調查及理由不備之違法各等語。惟查：丁
○於調查局北機組已自白有時係庚○○指示，大部分庚○○經由
張憶雯、周克律向伊喊盤，伊接受下單轉知孫明珠辦理，伊再回
報庚○○，通常在快漲停或跌停時，要伊以高價買進或低價賣出
，以早達成漲停、跌停等語。己○亦供承庚○○在真誼證券公司
係以票貼融資交易，由其會計向伊會計乙○○接洽票貼事宜，均
係當日下午由庚○○帳房告知票貼金額，次日辦交割前庚○○派
人拿支票貼現等語，乙○○則供認伊擔任資金調度工作，係己○
為協助丁○提高真誼證券公司業績，由伊與甲○○、曾莉蕙等人
聯絡，曾莉蕙先告知伊所需金額，經己○同意後由伊聯絡籌措，
伊另有提供陳瑞玲、林秀玲二人頭戶供張淊使用等語，核與證人
即真誼證券公司孫明珠所證王鑫、徐桃妹、高真、莊子榮、林秀
玲、陳瑞玲帳戶內買賣厚生股票係伊透過周克律、丁○下單幫庚
○○買賣厚生股票等語，及證人周克律證述庚○○在真誼證券公
司以人頭戶謝桂英等人買賣厚生股票，由甲○○、庚○○經由伊
或丁○下單，真誼證券公司有提供證券融資等語相符，另林秀玲
、陳瑞玲亦供陳提供帳戶予乙○○借己○，林秀玲更證稱己○轉
給庚○○使用等語，原判決因認丁○、己○、乙○○有出借資金
及借用人頭帳戶，彼等與庚○○、甲○○間有共同非法拉抬厚生
股票股價之犯行，並無不合，亦無判決理由不備、適用法則不當
或證據調查職責未盡之違法。而真誼證券公司與庚○○間資金之
來往究屬何方式，尚無礙於原判決認定係出借資金予庚○○之事
實。又庚○○意圖操縱拉抬厚生股票之股價，丁○、己○、乙○
○竟出借資金及提供人頭帳戶，雖彼等僅係依庚○○指示出借資
金及下單，但彼此間就此部分既有犯意聯絡及行為分擔，原判決
論以共同正犯，自無違誤。再乙○○既然確有提供林秀玲、陳瑞
玲之人頭帳戶予己○，則原審未調取林秀玲、陳瑞玲全部帳戶等
無益之調查，亦難指為違法。辛○上訴意旨略稱：係庚○○自行
在金圓環證券公司買賣厚生股票，非伊經手，原判決僅認伊提供
墊款及人頭帳戶予庚○○，但未詳為論述伊如何知悉庚○○係在
炒作，即以共同正犯論處，有認定事實不依證據之違法；且庚○
○於喊價下單交易完成後，始向金圓環證券公司申報，辛○如何
與之共犯，原判決論理亦有矛盾云云。惟查：辛○如何與王英慧
、林秋月以丙種墊款方式提供資金及人頭帳戶，復依庚○○指示
在金圓環證券公司買賣厚生股票，業經彼等三人及庚○○供認在
卷，核與甲○○、證人即金圓環股東林仙進、鄧昌瑛所證相符，
原判決復詳為說明客戶每日買賣股票之種類、數量、價格均需向
丙種墊款申報，辛○對於庚○○交易內容及操作之手法均知之甚
詳，竟受指示連續以高價買入，低價賣出，使厚生股票急漲急跌
，此違法炒作，其難諉為不知，因認其亦為非法操縱拉抬厚生股
票股價之共同正犯，要無認定事實不依證據及判決理由矛盾之違
法可言。戊○○上訴意旨略稱：原判決認定伊與庚○○拉抬厚生
股票之時間，始於八十一年五月間，至同年九月中旬，而檢察官
並未對伊違反證券交易法第十八條之行為提起公訴，則該犯行之
追訴權至八十六年九月即告完成，原判決竟認此部分亦為起訴效
力所及而併予審究，有判決不適用法則之違法；扣案之國華證券
股份有限公司（下稱國華證券公司）委託書、營業員成交清冊、
開戶等資料，非在伊處扣得，亦均無伊之簽名，原審於審判期日
並未確實一一提示令伊辨認，即採為不利之證據，自屬違法；張
淑美於調查局北機組僅供稱庚○○向戊○○調借資金買股票，而
伊於偵查中亦祇供述庚○○買股票有向伊調借資金，未具體供述
調借目的，又伊如係丙種墊款人，何能與庚○○成立共同基金帳
，且庚○○所供六種基金帳，亦未記載係供買賣厚生股票之用，
原判決均採為不利伊之認定，有違證據法則；且未確實調查調借
資金之次數、金額等，亦有證據調查未盡之違誤；而張麗華之證
言前後供述不一，原判決採用張麗華之證言，認王楊玉霞、周桐
昌、陳素津帳戶係伊所提供，卻又認該三帳戶係借與庚○○使用
，另事實記載王美子、賴惠貞等人之帳戶係由伊所提供，於理由
則認係經由許文雄提供予庚○○，而由庚○○指示伊下單使用，
均有矛盾之違法；原判決採用胡峻南偵查中之供述，為不利伊之
認定，但胡峻南歷次所供不一，而原審於九十二年八月二十六日
準備程序時訊問該證人，未傳訊伊或通知辯護人到場，致無法行
使詰問權，其訴訟程序亦有瑕疵云云。惟查：起訴事實已指明戊
○○於庚○○炒作厚生股票時，提供資金墊款，在國華證券公司
以人頭戶幫助庚○○買進賣出，雖起訴法條未引用修正前證券交
易法第十八條、第一百七十五條，原判決認此部分已為起訴效力
所及，予以審究，自無所謂判決不適用法則之違法。扣案之國華
證券公司委託書、營業員成交清冊、開戶資料等證物，原審已依
法踐行調查程序，戊○○亦陳稱無意見，有審判筆錄可稽，上訴
意旨顯非依據卷內資料而為指摘，自非適法。張淑美於調查局北
機組已供稱庚○○在富聯證券股份有限公司（下稱富聯證券公司
）由伊接單再轉交宋世敏以黃美英等人名義進出買賣，主要係買
厚生、成功股票，於收盤後有時向伊調借資金，核與富聯證券公
司宋世敏、陳永昌所供張淑美在該公司借用人頭戶買賣厚生股票
情形，及戊○○於偵查中自白張淑美在富聯證券公司接庚○○單
進出，有時會調款予庚○○等情均相符合。又國華證券公司張麗
華亦證述庚○○或淵鴻珍會告知買賣股票價量，伊接受委託後，
戊○○助理許育雯會告知以何人頭帳戶進出，戊○○有時會下單
，用王楊玉霞、周桐昌、陳素津等人之帳戶等語，而庚○○於調
查局北機組調查時亦供稱扣押之Ａ、Ｂ、Ｃ、Ｄ、Ｅ、Ｆ帳冊均
係與戊○○資金往來時所記載之帳冊，因為提供資金之金主係不
同人士，所以分批記載，伊與戊○○、曾伯義等三人合作買賣股
票的一套紀錄，即係基金帳等語，另曾莉蕙即庚○○之會計於八
十一年九月二十九日調查局北機組詢問時供稱，庚○○之資金提
供人並為渠下單者有戊○○，對帳人為張淑美，在八十一年七月
間，厚生每股股價約在二百元左右時，雷先生曾指示伊等將戊○
○Ａ、Ｂ、Ｃ帳中厚生存股中之一部分轉進戊○○的Ｄ帳中，核
與甲○○所供上開帳冊由曾莉蕙等人所製作亦屬相符。原判決乃
據為不利於戊○○之認定，要無違背法令之情事。戊○○與庚○
○間資金往來次數及金額詳情，對原判決不生任何影響，原審未
再為此部分無益之調查，要難指為違法。王楊玉霞、周桐昌、陳
素津三帳戶確係在國華證券公司供庚○○使用，而戊○○亦曾指
示使用，原判決此部分之認定並無矛盾之處，則三人之帳戶是否
由戊○○提供，已屬枝節。又原判決事實記載及理由說明皆謂王
美子、賴惠貞等人在國華證券公司開立之帳戶，係由許文雄而非
戊○○蒐集交由庚○○使用，經核亦無矛盾情事。戊○○於偵查
中已自白提供胡峻南之帳戶供庚○○使用，核與胡峻南所供相符
，胡峻南嗣於九十二年八月二十六日原審調查中雖翻異前供，然
原判決已敘明其取捨之意見而不予採納，且上開調查程序係在修
正之刑事訴訟法於九十二年九月一日施行前，復不影響原判決本
旨，自不得執為適法之第三審上訴理由。是甲○○、丁○、己○
、乙○○、辛○、戊○○上訴意旨上開所指，核與法律規定得為
第三審上訴理由之違法情形，不相適合。而其餘上訴意旨，則係
屬原審採證認事職權之適法行使，或就原判決已說明之事項，任
意指摘為違法，且仍為單純事實之爭執，均不得據為第三審上訴
之合法理由。依上揭說明，其等上訴均違背法律上之程式，皆應
予駁回。戊○○之上訴既應從程序上予以駁回，則其請求宣告緩
刑，即無從審酌，併此敘明。
據上論結，應依刑事訴訟法第三百九十七條、第四百零一條、第
三百九十五條前段，判決如主文。
中　　華　　民　　國　九十四  年　　二　　月　二十四  日
                      最高法院刑事第十庭
                          審判長法官  張　淳　淙
                                法官  謝　俊　雄
                                法官  蘇　振　堂
                                法官  張　春　福
                                法官  呂　丹　玉
      本件正本證明與原本無異
                                      書  記  官
中　　華　　民　　國　九十四　年　　三　　月　　一  　日
                                                      Ｃ
